【裁判字號】    93,訴,889
【裁判日期】    950222
【裁判案由】    綜合所得稅
【裁判全文】
臺北高等行政法院判決
                                     93年度訴字第00889號
                              .
原      告  甲○○
訴訟代理人  李怡卿  律師
            許巍騰  律師
被      告  財政部臺北市國稅局
代  表  人  張盛和（局長）
訴訟代理人  乙○○
上列當事人間因綜合所得稅事件，原告不服財政部中華民國93年
1月8日台財訴字第0920068934號訴願決定，提起行政訴訟。本院
判決如下：
    主  文
原告之訴駁回。
訴訟費用由原告負擔。
    事  實
一、事實概要：原告86年度綜合所得稅，經被告核定增列其本人
    及其配偶取自高仕工程有限公司（下稱高仕公司）之營利所
    得各新台幣（下同）11,303,329元及8,477,496元，併課原
    告當年度綜合所得稅。原告不服，申經復查結果，未獲變更
    ，提起訴願亦經決定駁回後，遂提起本件行政訴訟。
二、兩造聲明：
    (一)原告聲明：訴願決定、復查決定及原處分均撤銷。
    (二)被告聲明：駁回原告之訴。
三、兩造之爭點：高仕公司有無歸戶課徵股東所得稅之價值？
    (一)原告主張之理由：
      1.按所得稅法第76條之1之立法目的，係避免營利事業故
        意將盈餘留在營利事業內，規避國家向股東課徵個人綜
        合所得稅，違反量能課稅原則，故規定在一定條件下，
        將保留於公司之盈餘擬制分配予股東而課徵綜合所得稅
        ，是應以公司確有未分配之盈餘存在為前提，如公司負
        責人已將公司盈餘全部挪用，稽徵機關實際為強制歸戶
        時，公司事實上已無盈餘可分配給股東，且不可歸責於
        股東時，若還要求強制歸戶，則強制歸戶之實質上正當
        性即行喪失。故有關未分配盈餘之認定，應是「保留在
        營利事業內、真實存在而可實際分給股東或社員」之盈
        餘，核其認定除須考量所得稅法第66條之9第2項與同法
        第76條之1第2項所定事項外，於個案認定上尚須注意上
        級稅捐機關為協助下級機關統一解釋法令、認定事實所
        訂頒之各種規定及基準。
      2.查財政部83年2月3日發布之台財稅第831582766號函釋
        ：「公司組織之營利事業擅自停業或他遷不明，其核定
        未分配盈餘累積數超過法定得保留限額，未經分配亦未
        依限辦理增資，如經稽徵機關研判無歸戶課徵股東所得
        稅之價值者，得免依所得稅法第76條之1第1項規定歸戶
        課徵其股東所得稅。」及83年12月29日召開「台灣地區
        綜合所得稅、外僑所得稅及遺產贈與稽徵業務第四次聯
        繫會議」決議「研判無歸戶課徵股東所得稅價值」之判
        斷標準定為：「(一)該公司確係他遷不明或擅自歇業（虛
        設行號及違章未結者除外）。(二)該公司最近一年度營利
        事業所得稅結算申報書資產負債表無累積盈餘數，且經
        查無固定資產。(三)該公司於擅自停業或他遷不明，前後
        一年內其負責人或持有半數股份以上之股東未另行設立
        公司經營業務者。」均在確保強制歸戶擬制法律效果之
        實質正當性。又有關稅基所得之證明責任，應由稽徵機
        關負舉證責任，故於本件未分配保留盈餘強制歸戶情形
        ，是否有財政部上開函釋之適用，被告自應依職權調查
        ，並就調查所得之事實及證據，依論理及經驗法則加以
        判斷，不得出於臆測。
      3.本件高仕公司於85年5月1日已他遷不明，該公司自83年
        度起未申報營利事業所得稅，被告以該公司截至83年度
        未分配盈餘累積數超過已收資本額100%，且未依規定辦
        理增資、分配或加徵營利事業所得稅，乃按原告及其配
        偶持有股份比例計算，強制歸課原告及其配偶之86年度
        營利所得。惟查：
        (1)被告認定高仕公司累積未分配盈餘超過法定限額之年
          度為83年，但於86年度才實際歸戶，其間相隔3年，
          且高仕公司早於83年間即他遷不明而倒閉，依高仕公
          司最近申報年度（82年度）資產負債表帳列未分配盈
          餘累積數僅為5,582,297元，則自83年至86年間，高
          仕公司是否發生有公司負責人在累積盈餘產生後、而
          尚未強制歸戶之期間內，私下將上開盈餘全部挪用，
          而於強制歸戶之際，公司事實上已無盈餘可以分配之
          情形，被告並未查證。
        (2)被告稱曾於85年10月14日發函通知該公司辦理增資、
          分配或加徵營利事業所得稅，該通知函於85年12月11
          日公示送達；又該公司於雖於89年12月9日解散並撤
          銷登記，但迄今未向法院聲報清算完結，公司法人人
          格並未消滅，故命令解散應不影響依法辦理未分配盈
          餘強制歸戶云云，顯見前開查證並非不能，被告從未
          向公司負責人王國雄進行查證，率予逕行強制歸戶，
          實有未予調查證據之違法。又高仕公司於84年間開立
          票之支票已遭拒絕往來，積欠票款金額達四千餘萬元
          ，則該公司是否尚有盈餘可供分配，亦未見被告調查
          說明，亦有認定事實不依證據之違誤。
      4.末查，原告與配偶固均有另經營他公司，惟原告所經營
        之高碁工程有限公司係於80年設立，配偶陳麗花所經營
        之高祺工程有限公司則係於77年設立，並未有該公司他
        遷不明之前後一年內股東另行設立公司經營業務之情形
        ，卷內復查無高仕公司負責人王國雄有另設立公司之情
        ，被告認本案有歸戶課徵股東所得稅之價值亦屬有誤。
    (二)被告主張之理由：
      1.按「一、稽徵機關於核定公司之營利事業所得稅時，發
        現其未分配盈餘累積數已超過法定限額，應即行通知公
        司於文到10日內派員檢送所得稅法第76條之1第2項規定
        得減除項目之證明文件核對未分配盈餘累積數，並於文
        到一個月內選定就超過可保留額度加徵10％營利事業所
        得稅或於次一營業年度 (及時歸戶案件)或查獲年度(未
        及時歸戶案件 )之12月31日以前辦理增資或分配。二、
        經核對其未分配盈餘累積數確已超過法定限額，並選定
        依所得稅法第76條之1規定辦理者或逾期未選定加徵營
        利事業所得稅者，稽徵機關應以所得稅法第76條之1第1
        項規定所稱「次一營業年度」或未及時歸戶案件「查獲
        年度」之12月31日股東名簿所載股東為對象，於翌年按
        每股東之應分配數予以歸戶，並將課稅所得資料通報本
        部財稅資料中心及公司，由公司通知其股東將歸戶課稅
        所得併入歸戶年度所得申報納稅；如未將該分配數申報
        為所得，於核定其該年度所得稅時應併入計課。」經財
        政部77年12月30日台財稅第770667550號函釋在案。
      2.原告及其配偶陳麗花為高仕公司之股東，該公司截至83
        年度止累積未分配盈餘經核定為56,516,643元，已超過
        實收資本額50,000,000元之100％，被告所屬萬華稽徵
        所於85年10月14日以財北國稅萬華資字第85017967號函
        請該公司選擇加徵10％營利事業所得稅，或辦理增資或
        分配，上開通知以公告方式送達該公司負責人，惟該公
        司未於規定期間內辦理，被告遂依原告及其配偶投資比
        例，核定應分配營利所得為11,303,329元及8,477,496
        元，併課原告當年度綜合所得稅。揆諸所得稅法第76條
        之1及前揭函釋規定，並無不合。
      3.原告主張，高仕公司83年並未申報營利事業所得稅，負
        責人早已行蹤不明，何來現金或任何資產之分配，其應
        有財政部前開83年2月3日函釋之適用等情。經查，高仕
        公司之營利事業所得稅僅申報至82年度，之後年度並未
        申報，本件強制歸戶分配之盈餘依規定係以稅捐稽徵機
        關查核營利事業所得稅核定之盈餘為準。該公司未申報
        補稅額及歷年滯納營利事業所得稅均已移送法務部行政
        執行署台北行政執行處執行，且負責人王國雄及各股東
        均另行設立公司經營業務，是經被告研判，本案有歸戶
        課徵股東所得稅之價值，所訴顯係誤解上開函釋意旨。
    理  由
一、按「個人之綜合所得總額，以其全年左列各類所得合併計算
    之：第一類：營利所得：公司股東所獲分配之股利總額、…
    」「納稅義務人之配偶…有前條各類所得者，應由納稅義務
    人合併報繳。」「公司組織之營利事業，其未分配盈餘累積
    數超過已收資本額二分之一以上者，應於次一營業年度內，
    利用未分配盈餘，辦理增資；增資後未分配盈餘保留數，以
    不超過本次增資後已收資本額二分之一為限；其未依規定辦
    理增資者，稽徵機關應以全部累積未分配之盈餘，按每股份
    之應分配數歸戶，並依實際歸戶年度稅率，課徵所得稅。」
    及「公司得在不超過已收資本額之限度內，保留盈餘，不予
    分配，…，但超過以上限度時，就其每一年度再保留之盈餘
    ，於加徵10％營利事業所得稅後，不受所得稅法之限制。」
    行為時所得稅法第14條第1項第1類、第15條第1項、第76條
    之1及促進產業升級條例第15條第1項分別定有明文。
二、次按，財政部77年12月30日台財第770667550號函釋：「(一)
    稽徵機關於核定公司之營利事業所得稅時，發現其未分配盈
    餘累積數已超過法定限額，應即行通知公司於文到十日內派
    員檢送所得稅法第76條之1第2項規定得減除項目之證明文件
    核對未分配盈餘累積，並於文到一個月內選定就超過可保留
    額度加徵10％營利事業所得稅或次一營業年度（及時歸戶案
    ）或查獲年度（未及時歸戶案件）之12月31日以前辦理增資
    或分配。(二)經核對其未分配盈餘累積數確已超過法定限額，
    並選定依所得稅法第76條之1規定辦理者，或逾期未選定加
    徵營利事業所得稅者，稽徵機關應以所得稅法第76條之1第1
    項規定所稱次一營業年度或未及時歸戶案件查獲年度之12
    月31日股東名簿所載股東為對象，於翌年按每股東之應分配
    數予以歸戶，並將課稅所得資料通報本部財稅資料中心及公
    司，由公司通知其股東將歸戶課稅所得併入歸戶年度所得申
    報納稅，如未將該分配數申報為所得，於核定其該年度所得
    稅時應併入計課。」係本於稅捐稽徵主管機關職權，就所得
    稅法第76條之1所為執行細節、技術性之釋示，俾下級機關
    所屬公務員行使職權時之依據，並未違反法律保留原則，自
    得予以援用。
三、經查，原告與其配偶陳麗花為高仕公司之股東，該公司截至
    83年度止累積未分配盈餘經核定為56,516,643元，已超過實
    收資本額50,000,000元之100%，被告所屬萬華稽徵所於85年
    10月14日以財北國稅萬華資字第85017967號函請該公司選擇
    加徵10％營利事業所得稅或辦理增資或自行分配，上開通知
    以公示送達方式送達該公司負責人，惟該公司未於規定期間
    內辦理，被告遂按查得股東名冊資料，依所得稅法第76條之
    1第1項後段規定，就全部累積未分配盈餘數，按每股份之應
    分配數予以歸戶課徵股東所得稅，核定原告及其配偶應分配
    營利所得各為11,303,329元及8,477,496元等情，有高仕公
    司未分配盈調閱清單、未分配盈餘累積數計算表 (核定表)
    、被告所屬萬華稽徵所前開函、投遞無著退回之信封、公示
    送達公告 (含刊登新聞紙公告)、累積未分配盈餘超限強制
    歸戶明細表附原處分卷可稽，並為兩造所不爭，堪信為真實
    。故被告核定原告及其配偶86年度取有高仕公司營利所得各
    11,303,329元、8,477,496元，併課核定原告86年綜合所得
    總額20,241,126元，淨額為19,623,825元，應補徵稅額7,
    103,110元，揆諸前揭規定，並無不合。
四、原告不服循序提起行政訴訟，雖主張：高仕公司早於83年間
    即他遷不明而倒閉，且該公司於84年間開立之支票高達4千
    餘萬元均未能兌現，亦經銀行列為拒絕往來戶，其何來現金
    或資產可分配，依財政部83年2月3日台財稅第831582766號
    函釋規定，該公司已無歸戶課徵股東所得稅之價值，被告未
    實質查證高仕公司有無實際可分配之盈餘，逕行強制歸戶並
    課徵原告所得稅，實有違誤等語。
五、惟查：
    (一)按所得稅法第76條之1之立法目的，係為避免營利事業之
      投資人，為規避或遞延稅負，故意將盈餘留在營利事業內
      ，而違反量能課稅原則。因此，營利事業之累積未分配盈
      餘超過法定限額，而未辦理增資或分配盈餘時，即賦予稽
      徵機關將未分配盈餘強制歸戶各股東，並課徵股東綜合所
      得稅之權，要不以股東實際上有無取得該盈餘為必要，納
      稅義務人自不得以其實際上未收到該筆應分配盈餘，主張
      排除強制歸戶之法律效果。原告訴稱其與配偶並未收到高
      仕公司分配之盈餘，不應課徵所得稅云云，即非有據。
    (二)次按，財政部83年2月3日台財稅第831582766號函係釋示
      ：「公司組織之營利事業擅自停業或他遷不明（虛設行號
      及違章未結者除外），其核定未分配盈餘累積數超過法定
      得保留限額，未經分配亦未依限辦理增資，如經稽徵機關
      研判無歸戶課徵股東所得稅之價值者，得免依所得稅法第
      76條之1第1項規定歸戶課徵其股東所得稅。」且財政部亦
      於83年12月29日召開「台灣地區綜合所得稅、外僑所得稅
      及遺產贈與稽徵業務第四次連繫會議」決議前開函所稱「
      研判無歸戶課徵股東所得稅價值」之判定標準為：「公司
      組織之營利事業如符合下(一)至(三)項要件者，即視為無歸戶
      課徵股東所得稅價值。(一)查該公司確係他遷不明或擅自歇
      業（虛設行號及違章未結者除外）。(二)該公司最近一年度
      營利事業所得稅結算申報書資產負債表無累積盈餘數，且
      經查無固定資產。(三)該公司於擅自停業或他遷不明前後一
      年內，其負責人或持有半數股份以上之股東未另行設立公
      司經營業務者。」是公司組織之營利事業，須具備上開決
      議所載之三種情形，始符合前開函釋所稱「無歸戶課徵股
      東所得稅價值」之構成要件。
    (三)查高仕公司之股東另行設立之公司，其設立日期均在72年
      至80年間，並非在高仕公司於85年5月1日他遷不明前後一
      年內設立等情，此有原處分卷附前開公司之營利事業暨扣
      繳單位統一編號查詢表可證，被告答辯稱高仕公司他遷不
      明後，該公司負責人及各股東有另行設立公司營業云云，
      核與事實不符，固不足採。惟查，高仕公司之營利事業所
      得稅僅申報至82年度，之後83年度至85年度均未辦理結算
      申報，經被告依所得稅法第83條規定核定應補稅額及其歷
      年滯納營利事業所得稅，均已移送法務部行政執行署台北
      執行處執行，復依高仕公司82年度營利事業所得稅結算申
      報書資產負債表所載，該公司尚有累積未分配盈餘5,582,
      297元，且有土地及建築物等固定資產等情，亦有高仕公
      司稅籍資料查詢表、徵銷明細檔、未分配盈餘調閱清單及
      前開資產負債表附卷可稽，堪信為真正。是以，高仕公司
      雖已他遷不明，但該公司尚有欠繳營利事業所得稅未結，
      且依其最後一次即82年營利事業所得稅年度結算申報書資
      產負債表亦有累積盈餘及固定資產，核與前開函釋及決議
      所稱「無歸戶課徵股東所得稅價值」之要件不符，故被告
      依前開事證及高仕公司營利事業所得稅相關核定資料，認
      本案有歸戶課徵股東所得稅價值，洵屬有據。原告執稱高
      仕公司早於83年間他遷不明，且經銀行列為拒絕往來戶，
      已無強制歸戶之價值，應有前揭財政部83年函釋之適用云
      云，亦無足取。
六、綜上所述，原告所陳各節，均不足採。被告以原告及其配偶
    為高仕公司之股東，該公司截至83年度止，累積未分配盈餘
    已超過法定限額，依前揭所得稅法第76條之1規定，核定原
    告及其配偶86年度取有高仕公司營利所得各11,303,329元、
    8,477,496元，併課原告當年度綜合所得稅，並無違誤，復
    查、訴願決定遞予維持，俱無不合，原告仍執前詞，訴請撤
    銷，為無理由，應予駁回。
據上論結，本件原告之訴為無理由，爰依行政訴訟法第98條第3
項前段，判決如主文。
中    華    民    國    95    年     2    月   22     日
                        第二庭審判長法  官  徐瑞晃
                                    法  官  吳慧娟
                                    法  官  蕭惠芳
上為正本係照原本作成。
如不服本判決，應於送達後20日內，向本院提出上訴狀並表明上
訴理由，如於本判決宣示後送達前提起上訴者，應於判決送達後
20日內補提上訴理由書（須按他造人數附繕本）。
中    華    民    國    95    年     2    月   22     日
                                    書記官  李淑貞


司法院資訊處製作；財團法人民間司法改革基金會備份。
